【裁判字號】    89,上訴,1502
【裁判日期】    890331
【裁判案由】    偽造文書等
【裁判全文】
臺灣高等法院刑事判決                  八十九年度上訴字第一五０二號
    上  訴  人  臺灣臺北地方法院檢察署檢察官
    被      告  甲○○
右上訴人因被告偽造文書等案件，不服臺灣臺北地方法院八十八年度訴字第一七一五
號，中華民國八十九年三月三十一日第一審判決（起訴案號：臺灣臺北地方法院檢察
署八十八年度偵字第八八五四號），提起上訴，本院判決如左：
    主  文
上訴駁回。
    理  由
一、公訴意旨略以：被告甲○○於民國（下同）八十三年間與有程建設股份有限公司
    （下稱有程公司）負責人丙○○共同出資，合夥與坐落台北市○○區○○段二小
    段二三八號至二四二號及同段二七０土地等原地主合建房屋，並由被告於八十三
    年間代表有程公司與土地所有權人王愛欽、王義明、郭周素玲、乙○○、丁○○
    、吳珠、林義聰、郭來和等八人分別簽訂「合建契約書」草約七份，並由有程公
    司支付保證金予各地主，然因被告始終未依約出資，丙○○遂於與各地主簽訂正
    式合約時，將訂約人改為有程公司，並由有程公司接收全部改建案。詎被告竟意
    圖為自己不法所有，於八十五年四月十八日上午十時許，前往台北市○○○路○
    段二二五號五樓有程公司總經理卓春發之辦公室內，向卓春發佯稱欲研究合建案
    ，要求卓春發取出前開有程公司與地主簽訂之七份合約書借其閱覽，卓春發即將
    合約書取出交予被告，被告竟乘卓春發暫時離開辦公室之機會，竊取合約書後逃
    離現場，旋並自行在合約上乙方即房屋興建人處填載自己之姓名，變造合約書內
    容，復前往郭來和、林義聰等地主處，要在郭來和、林義聰等在其等所持有之合
    約書上乙方即房屋興建人處補列被告姓名，郭來和、林義聰等認被告係代表有程
    公司與其簽訂草約之人，且被告亦出示前揭所變造之合約書，不疑有它，即允由
    被告變造契約內容，均足以損害有程公司，因認被告涉有刑法第三百二十條第一
    項之竊盜罪及同法第二百十條之變造私文書罪嫌云云。
二、按犯罪事實應依證據認定之，無證據不得推定其犯罪事實。不能證明被告犯罪者
    ，應諭知無罪之判決。刑事訴訟法第一百五十四條、第三百零一條第一項分別定
    有明文。又認定犯罪事實須憑證據，為刑事訴訟法所明定，故被告犯罪嫌疑，經
    審理事實之法院，以盡其調查職責，仍不能發現確實之證據足資證明時，自應依
    法為無罪判決。且事實之認定，應憑證據，如未能發現相當證據，或證據不足以
    證明，自不能以推測或擬制之方法，以為裁判基礎。（最高法院二十年上字第八
    九三號、四十年臺上字第八六號分別著有判例事資參照）。
三、公訴人認定被告涉犯有竊盜及變造文書等犯行，無非係以告訴人有程公司之指訴
    及證人卓春發、王吳昭子、林義聰之證詞暨卷附之合建契約為主要論據。惟訊據
    被告甲○○堅詞否認有竊盜或變造文書之犯行，辯稱：本件與地主王愛欽等八人
    之合建案，係伊所談妥，並於八十一年十一月間，以伊名義與地主簽訂七份合建
    契約書，嗣因伊與有程公司合夥興建本件合建案，將該契約交由有程公司保管，
    嗣因伊與有程公司發生財務糾紛，有程公司乃於八十三年十月間，未經伊同意，
    擅將伊與地主王愛欽等人簽訂之合建契約，變更為有程公司與地主王愛欽等人簽
    訂，伊始於八十五年四月十八日經有程公司總經理卓春發同意，將原屬於伊之合
    建契約取回，並在地主林義聰、乙○○、丁○○同意下，在該二份合建契約上添
    加伊亦為合建當事人，並非竊盜，亦無偽造文書之故意等語。
四、經查：
  (一)本件被告於合建契約書上添加自己名字，僅止於與林義聰、乙○○、丁○○之二
    份合約（乙○○、丁○○合為一份），與其餘地主所簽訂之合建契約書上並未添
    加等情，業據被告提出合建契約書原本為憑，並經證人郭來和於原院審理中結證
    屬實，起訴書認定被告係變造合建契約書七份，尚有違誤，合先敘明。
  (二)被告係以借閱為由，經由卓春發同意，取得前開合建契約書，已據告訴人有程公
    司代表人丙○○供明，並經證人卓春發證述無異，是以告訴人有程公司指訴被告
    竊取上開合建契約，即難謂與事實相符，自不足取。況前開房屋合建案，原係由
    被告出面以其名義與王愛欽等地主簽訂，嗣存放於告訴人有程公司，嗣因被告與
    有程公司發生財務糾紛，有程公司乃於八十三年十月間，將被告與地主王愛欽等
    人簽訂之合建契約，變更為有程公司與地主王愛欽等人簽訂等事實，亦為告訴人
    有程公司代表人丙○○所自承（見原審卷第八十六頁正面），並經證人王吳昭子
    於偵查中及證人卓春發、林義聰、乙○○於原審審理時證述明確，復有被告與地
    主郭來和所簽訂之合建契約書及臺灣臺北地方法院檢察署檢察官八十九年度偵字
    第一０六０三號不起訴處分書附卷可稽。參諸告訴人有程公司於八十六年九月六
    日以賴沈月霞名義所立據之承諾書，明確記載「另於全部地主換約完成後，同意
    支付甲○○先生新台幣一千萬元整，甲○○先生並應於本人交付此承諾書同時，
    交付和平西路案拋棄書及與地主之合約書，．．．．」等語，亦至為明灼，是以
    被告因上開事由，認其權益遭受侵害，遂拒絕返還上開合建契約，亦難謂有不法
    所有之意圖。
  (三)告訴人有程公司於八十三年十月間與地主間之換約，將原以被告名義所簽訂之合
    建契約變更以告訴人有程公司名義簽訂乙節，乃不爭之事實，有如前述，雖告訴
    人有程公司與被告就當時是否有經被告同意等情生有爭議。然被告為維護自己權
    益，認其為原訂名義人，遂在地主林義聰、乙○○、丁○○同意下，在該二份合
    建契約上添加伊亦為合建當事人，依該客觀權利狀態而言，與告訴人就本件合建
    案係合夥關係之事實互核一致，且係經地主林義聰、乙○○之同意而添加，雖未
    據告訴人同意，但在被告主觀上，僅欲回復原契約狀態而己，難認其有偽造文書
    之故意。
  (四)此外，復查無其他任何積極證據足資認定被告涉有有竊盜或變造文書之犯行，自
    屬不能證明其犯罪。
五、原審因予諭知被告無罪之判決，經核尚無違誤，公訴人上訴意旨，仍執陳詞，指
    摘原判決不當，為無理由，應予駁回。
據上論斷，應依刑事訴訟法第三百六十八條，判決如主文。
本案經檢察官陳文禮到庭執行職務。
中    華    民    國    八十九    年      十        月        四        日
                          臺灣高等法院刑事第六庭
                              審判長法  官  陳  春  秋
                                    法  官  黃  賽  月
                                    法  官  高  明  哲
右正本證明與原本無異。
如不服本判決應於收受送達後十日內向本院提出上訴書狀，其未敘述上訴之理由者並
得於提起上訴後十日內向本院補提理由書（均須按他造當事人之人數附繕本）。
                                    書記官  李  垂  福
中    華    民    國    八十九    年       十       月        七        日


司法院資訊處製作；財團法人民間司法改革基金會備份。
